臺灣苗栗地方法院刑事判決　　　　　　　100年度訴字第443號
公　訴　人　臺灣苗栗地方法院檢察署檢察官
被　　　告　余雪云
選任辯護人　蔡譯智律師
上列被告因違反臺灣地區與大陸地區人民關係條例等案件，經檢
察官提起公訴（100 年度偵緝字第115 號），本院判決如下：
    主  文
余雪云共同違反不得使大陸地區人民非法進入臺灣地區之規定，
處有期徒刑陸月，如易科罰金，以銀元參佰元即新臺幣玖佰元折
算壹日，減為有期徒刑參月，如易科罰金，以銀元參佰元即新臺
幣玖佰元折算壹日。緩刑貳年，並向國庫支付新臺幣伍萬元。
    犯罪事實及理由
一、大陸地區女子余雪云、臺灣地區人士劉錦煥（另經本院判決
    ）與劉杏淑（另經臺灣苗栗地方法院檢察署檢察官為緩起訴
    處分）3 人均明知，余雪云與劉錦煥並無結婚真意，惟劉錦
    煥、劉杏淑2 人分別為貪圖新臺幣（下同）6 至8 萬元及3
    萬元之報酬，另余雪云則為貪圖非法進入臺灣地區，3 人竟
    與真實姓名年籍均不詳、綽號「阿標」之成年男子，共同基
    於使大陸地區女子余雪云非法入境臺灣地區及共同基於行使
    使公務員登載不實文書之犯意聯絡，經由劉杏淑及「阿標」
    居中介紹、安排，藉由劉錦煥和余雪云辦理假結婚，俾使余
    雪云得以非法進入臺灣地區。並先由劉錦煥於民國91年6 月
    3 日前往大陸地區福建省福州市，與無結婚真意之余雪云辦
    李結婚手續，於取得大陸地區福州市公證處所核發之（2002
    ）榕公証內民字第4047號結婚證明書後，再由劉錦煥將上開
    證明書攜回臺灣並持之前往財團法人海峽交流基金會（以下
    簡稱海基會）申請驗證，取得海基會91年6 月17日核發之（
    91）核字第035192號證明書驗證前開結婚證明書為真正後，
    劉錦煥、劉杏淑乃於91年6 月24日，偕同不知情之葉文彬，
    持上開結婚證明書及海基會驗證書，前往苗栗縣獅潭戶政事
    務所（下稱獅潭戶政事務所）填具「結婚登記申請書」、「
    戶籍謄本申請書」，申請辦理結婚登記，使不知情之該管公
    務員將劉錦煥與大陸地區女子余雪云結婚之不實事項，登載
    於職務上所掌之戶籍登記簿上，並據以核發配偶欄不實登載
    為余雪云，及記事欄註記「民國91年6 月3 日與大陸籍人士
    余雪云結婚」之戶籍謄本交予劉錦煥收執，足以生損害於戶
    政機關對於戶籍資料管理之正確性。劉錦煥又於同日再前往
    苗栗縣警察局大湖分局，填寫「大陸地區人民進入臺灣地區
    保證書」，向辦理對保之承辦警員出示上開登載不實事項之
    戶籍謄本，憑以辦理對保手續，亦足生損害於戶政機關對於
    戶籍資料管理之正確性。劉錦煥並將上開不實證明文件，連
    同其所填具「大陸地區人民進入臺灣地區旅行證申請書」，
    交由劉杏淑代余雪云向內政部警政署入出境管理局（改制後
    為內政部入出國及移民署）以配偶來臺探親為由，申請入境
    ，而行使上開登載不實之文書，致使內政部警政署入出境管
    理局該管公務員不知有偽，核發「中華民國臺灣地區旅行證
    」予余雪云，足以生損害於該署對於大陸地區人民來臺管制
    之正確性。嗣余雪云即於91年8 月29日持上開形式上合法而
    實質上登載內容為不實之中華民國臺灣地區旅行證，以探親
    為由，向桃園中正國際機場海關人員行使，而非法入境臺灣
    地區，足生損害於入出境主管機關對於入出境管理之正確性
    。案經內政部入出國及移民署專勤事務第一大隊苗栗縣專勤
    隊報告臺灣苗栗地方法院檢察署檢察官後偵查起訴。
二、證據名稱：
  (一)認定犯罪事實所憑之證據：
  1.被告余雪云之自白。（見本院卷100 年8 月18日審判筆錄第
    2 頁）
  2.證人劉杏淑於偵查中之證述。（見100 年度偵緝字第115 號
    卷第29～33頁、見98年偵字第835 號卷第19～24頁、第51～
    54頁）
  3.證人劉錦煥於警詢、偵查中之證述。（見98年偵字第835 號
    卷第6 ～11頁、第51～54頁）
  4.證人葉文彬於警詢中之證述。（見98年偵字第835 號卷第30
    ～33頁）
  5.大陸地區福建省福州市公證處（2002）榕公証內民字第4047
    號結婚證明書。（見98年偵字第835 號卷第41頁）
  6.海基會（91）核字第035192號證明書。（見98年偵字第835
    號卷第40頁、第46頁）
  7.大陸地區人民進入臺灣地區旅行證申請書。（見98年偵字第
    835 號卷第42～43頁）
  8.大陸地區人民申請來臺查詢表。（見98年偵字第835 號卷第
    37～39頁）
  9.旅客入出境紀錄查詢表。（見100 年度偵緝字第115 號卷第
    37頁、見98年偵字第835 號卷第12頁、第28頁、第36頁）
  10.戶籍謄本影本1 份。（見98年偵字第835 號卷第18頁）
  11.臺灣苗栗地方法院檢察署98年偵字第835 號緩起訴處分書、
    本院99年度訴字第623 號判決書。（見100 年度偵緝字第11
    5 號卷第42～45頁、98年偵字第835 號卷第73頁後）
  (二)綜上證據，核與被告於本院審理中自白（見本院卷100 年8
    月18日審判筆錄第2 頁）之犯罪事實相符，故被告之自白應
    堪採信，本件事證已臻明確，被告所犯如事實欄所示之犯行
    ，洵堪認定，應予依法論罪科刑。
三、新舊法比較：
  (一)被告行為後，刑法於94年2 月2 日修正公布，並於95年7 月
    1 日施行，按行為後法律有變更者，適用行為時之法律。但
    行為後之法律有利於行為人者，適用最有利於行為人之法律
    ，刑法第2條第1項定有明文。此條規定乃與刑法第一條罪刑
    法定主義契合，而貫徹法律禁止溯及既往原則，係規範行為
    後法律變更所生新舊法律比較適用之準據法，是刑法第2 條
    本身雖經修正，但其既屬適用法律之準據法，本身尚無比較
    新舊法之問題，應一律適用裁判時之現行刑法第2 條之規定
    ，為「從舊從輕」之比較；比較時應就罪刑有關之未遂犯、
    想像競合犯、牽連犯、連續犯、結合犯，以及累犯加重、自
    首減輕暨其他法定加減原因（如身分加減）與加減例等一切
    情形，綜其全部罪刑之結果而為比較（最高法院95年5 月23
    日95年度第8 次刑庭會議決議參照）。經查：
  1.刑法第28條原規定：「2 人以上共同『實施』犯罪之行為者
    ，皆為共同正犯。」新法修正為：「2 人以上共同『實行』
    犯罪之行為者，皆為共同正犯。」將舊法之「實施」修正為
    「實行」。原「實施」之概念，包含陰謀、預備、著手及實
    行等階段之行為，修正後僅共同實行犯罪行為始成立共同正
    犯。是新法共同正犯之範圍已有限縮，排除陰謀犯、預備犯
    之共同正犯。新舊法就共同正犯之範圍既因此而有變動，自
    屬犯罪後法律有變更，而非僅屬純文字修正，應有新舊法比
    較適用之問題（最高法院96年度臺上字第934 號判決意旨參
    照）。本案被告不論依修正前、後刑法第28條規定，均成立
    共同正犯，新法並無較有利於被告，依刑法第2 條第1 項前
    段規定，自應適用行為時即修正前之刑法第28條之規定。
  2.修正後刑法第33條第5 款規定：「罰金：新臺幣1,000元以上
    ，以百元計算之」，修正前之刑法同條款則規定：「罰金：
    1 元以上」（計算結果為新臺幣30元），故依修正後之規定
    ，刑法第216 條、第214 條及臺灣地區與大陸地區人民關係
    條例第79條第1 項之法定刑中有關罰金刑之下限已經提高。
    是比較新舊法結果，以修正前之規定較為有利於被告。
  3.刑法第55條後段關於牽連犯之規定業已刪除，是被告行為後
    法律已有變更，而本件被告於舊法時期所犯各罪，依新法應
    各別多次論斷之結果（即數罪併罰），其刑度顯較修正前應
    依刑法第55條後段之規定以從一重之處斷結果為重，經比較
    新舊法結果，應即適用被告行為時之修正前刑法第55條牽連
    犯之規定從一重處斷。
  4.連續犯部分，因新法業已刪除連續犯之規定，改依一罪一罰
    之數罪併罰論處，刑度自較連續犯只規定加重其刑2 分之1
    為高，對被告不利，故此刪除雖非犯罪構成要件之變更，但
    顯已影響行為人刑罰之法律效果，自屬法律有變更，依新法
    第2 條第1 項規定，比較新、舊法結果，仍應適用較有利於
    被告行為時之法律即舊法論以連續犯（最高法院95年第8 次
    刑事庭會議決議參照）。
  5.修正後刑法第41條第1 項有關易科罰金之折算標準，由修正
    前所規定「得以1 元以上3 元以下折算1 日」，提高為「以
    新臺幣1000元、2000元、3000元折算1 日」；而修正前刑法
    第41條第1 項之折算標準，係以1 元以上3 元以下折算1 日
    ，依修正前罰金罰鍰提高標準條例第2 條規定，就其原定數
    額提高為100 倍折算1 日，經折算為新臺幣後，應以新臺幣
    300 元以上900 元以下折算1 日，故關於易科罰金之折算標
    準，顯以修正前之折算標準對被告較有利。
  (二)按被告行為後，臺灣地區與大陸地區人民關係條例，業於92
    年10月29日修正公布全文，其中關於使大陸地區人民非法進
    入臺灣地區之處罰規定即修正後該條例第79條，係自同年12
    月31日起施行，第15條規定，則自93年3 月1 日施行。修正
    後及修正前同條例第15條第1 款固均規定：「下列行為不得
    為之：一、使大陸地區人民非法進入臺灣地區。」但修正後
    同條例第79條第1 項規定：「違反第15條第1 款規定者，處
    1 年以上7 年以下有期徒刑，得併科新臺幣1 百萬元以下罰
    金。」與修正前同條例第79條第1 項規定：「違反第15條第
    1 款規定者，處5 年以下有期徒刑、拘役或科或併科新臺幣
    50萬元以下罰金。」不同，比較新舊法結果，以舊法較有利
    於行為人，依刑法第2 條第1 項但書規定，自應適用修正前
    臺灣地區與大陸地區人民關係條例第79條第1 項之規定。
  (三)綜上所述，本院綜合被告所涉全部罪刑之結果而為比較，依
    刑法第2 條第1 項前段之規定，以修正前刑法第28條、第33
    條第5 款、第55條、第56條等規定對被告較有利，依刑法第
    2 條第1 項前段規定，應適用被告行為時即修正前之上開刑
    法規定處斷。至有關易刑處分部分，依首揭判例、決議意旨
    ，固無庸綜合比較一體適用，惟仍應適用有利於被告之規定
    ，定其應執行刑及易刑之折算標準。
四、論罪科刑理由：
  (一)被告成立之犯罪：
  1.罪名：
    按臺灣地區與大陸地區人民關係條例第79條第1 項處罰違反
    同條例第15條第1 款所定之使大陸地區人民非法進入臺灣地
    區罪，凡非經合法手續進入者皆包含之，故使大陸地區人民
    以「假結婚」真入境之脫法方式，進入臺灣地區，即該當本
    罪，自不以偷渡進入者為限，最高法院90年度臺上字第3180
    號、92年度臺上字第40號刑事判決意旨均可資參照。本案被
    告以假結婚手段取得假借配偶身分來臺「探親」之方式，非
    法進入臺灣地區，核其所為，係違反修正前臺灣地區與大陸
    地區人民關係條例第15條第1 款之規定，應論以修正前同條
    例第79條第1 項之罪。又核被告行使明知為不實之事項而使
    公務員登載於職務上所掌公文書犯行，即前往戶籍地警察機
    關辦理對保時行使1 次，及前往境管局申請來臺旅行證時又
    行使1 次，其所犯均係刑法第216 條、第214 條之行使使公
    務員登載不實文書罪。又使公務員登載不實文書之低度行為
    ，應為其行使該文書之高度行為所吸收，不另論罪（最高法
    院69年台上字第695 號判例參照）。
  2.罪數：
    被告多次行使使公務員登載不實文書罪之行為，時間密接、
    犯罪構成要件相同，顯均係基於概括犯意反覆為之，均應依
    修正前刑法第56條連續犯之規定論以1 罪。又被告所犯上開
    修正前臺灣地區與大陸地區人民關係條例第79條第1 項及行
    使使公務員登載不實文書罪2 罪間，有方法、目的之牽連關
    係，依修正前刑法第55條後段之規定，應從一重論以臺灣地
    區與大陸地區人民關係條例第79條第1 項之罪。
  3.共同正犯之關係：
    被告與劉錦煥、劉杏淑及真實姓名年籍均不詳、綽號「阿標
    」之成年男子間，就上開犯行，有犯意聯絡及行為分擔，應
    論以共同正犯。
  (二)量刑理由之說明：
    爰審酌被告無前科，有臺灣高等法院被告前案紀錄表1 份在
    卷可稽，足認其品行尚稱良好；復審酌被告透過假結婚之方
    式非法進入臺灣地區，並為不實之結婚登記，已嚴重影響戶
    政機關對於戶政業務及婚姻登記事項管理之正確性，而應嚴
    懲；惟審酌被告犯後坦承犯行，勇於承擔刑罰，已有悔悟之
    心；併參其犯罪之動機、目的、手段、智識程度、生活狀況
    及公訴人請求量處適當之刑等一切情狀，爰量處如主文所示
    之刑，以資儆懲，並依法諭知易科罰金之標準。
  (三)中華民國96年罪犯減刑條例之適用：
    本件被告犯罪時間係在民國96年4 月24日之前，合於中華民
    國九十六年罪犯減刑條例之規定，應依該條例第2 條第1 項
    第3 款、第7 條、第9 條規定，減其宣告刑二分之一，並依
    修正前刑法第41條第1 項前段之規定，諭知易科罰金之折算
    標準。
  (四)緩刑之宣告：
    被告前未曾因故意犯罪受有期徒刑以上刑之宣告，有臺灣高
    等法院被告前案紀錄表1 份在卷可憑，其因一時失慮，致罹
    刑典，又被告犯後坦認所有犯行，顯具有悔意，其經此偵、
    審程序及刑之宣告後，應知所警惕，信無再犯之虞，本院因
    認所宣告之刑，以暫不執行為適當，併依刑法第74條第1 項
    第1 款之規定宣告緩刑2 年，同時依同條第2 項第4 款諭知
    其應向公庫支付新臺幣5 萬元（此部分得為民事強制執行名
    義），以啟自新（另被告犯罪雖在新法施行前，惟新法施行
    後，緩刑之宣告，應適用修正後刑法之規定，此有最高法院
    95年第8 次刑事庭會議決議可資參照，併此敘明）。
五、適用之法律
  (一)刑事訴訟法第273 條之1 第1 項、第299 條第1 項前段、第
    310 條之2 、第454 條第2 項。
  (二)修正前臺灣地區與大陸地區人民關係條例第15條第1 款、第
    79條第1 項。
  (三)刑法第2 條第1 項前段、第11條、第216 條、第214 條、第
    74條第1 項第1 款、第2 項第4 款。
  (四)修正前刑法第28條、第55條、第41條第1 項前段。
  (五)修正前罰金罰鍰提高標準條例第2 條。
  (六)現行法規所定貨幣單位折算新臺幣條例第2 條。
  (七)刑法施行法第1 條之1 。
  (八)中華民國96年罪犯減刑條例第2 條第1 項第3 款、第7 條、
    第9 條。
本案經檢察官林俊杰到庭執行職務。
中    華    民    國   100    年    8     月    25    日
                  刑事第二庭  法  官  林靜雯
以上正本證明與原本無異。
如不服本判決應於收受判決後10日內向本院提出上訴書狀，並應
應敘述具體理由。其未敘述上訴理由者，應於上訴期間屆滿後20
日內向本院補提理由書（均須附繕本）「切勿逕送上級法院」。
告訴人或被害人如對本判決不服者，應具備理由請求檢察官上訴
，其上訴期間之計算係以檢察官收受判決正本之日期為準。
                              書記官  劉千瑄
中    華    民    國   100    年    8     月    25    日
附錄本件論罪科刑法條：
（民國92年10月29日修正前）臺灣地區與大陸地區人民關係條例
第15條第1 款：
左列行為不得為之：
一、使大陸地區人民非法進入臺灣地區。
（民國92年10月29日修正前）臺灣地區與大陸地區人民關係條例
第79條第1 項：
違反第15條第1 款規定者，處5 年以下有期徒刑、拘役或科或併
科新台幣五十萬元以下罰金。
中華民國刑法第216條：
行使第210 條至第215 條之文書者，依偽造、變造文書或登載不
實事項或使登載不實事項之規定處斷。
中華民國刑法第214條：
明知為不實之事項，而使公務員登載於職務上所掌之公文書，足
以生損害於公眾或他人者，處3 年以下有期徒刑、拘役或5 百元
以下罰金。